ACORDAO-COMPLETO-2390431

ACÓRDÃO 1079/2020 ATA 4/2020 - SEGUNDA CÂMARA

VISTOS, relatados e discutidos estes autos de Representação, sem pedido de medida cautelar, formulada por Edivalci de Sousa Lemes e José Ismar Alves de Morais, vereadores do Município de Palmeiras de Goiás – GO, em face de supostas irregularidades constantes do Convênio 821404/2015, firmado entre a Prefeitura daquela municipalidade e o Governo Federal, que teve por objeto o recapeamento asfáltico do tipo TSS (tratamento superficial simples) com capa selante, com vigência de 29/12/2015 a 20/12/2019, valor global de R$ 1.667.666,15, dentre os quais,                     R$ 1.234.850,00 são a título de repasse realizado por intermédio da Caixa Econômica Federal, 
ACORDAM os Ministros do Tribunal de Contas da União, reunidos em Sessão da Segunda Câmara, diante das razões expostas pelo Relator, em: 
9.1. conhecer da Representação, satisfeitos os requisitos de admissibilidade constantes nos arts. 235 e 237, III, do Regimento Interno deste Tribunal; 
9.2. no mérito, considerar a Representação parcialmente procedente, 
9.3. informar os representantes, a Prefeitura Municipal de Palmeiras de Goiás/GO, o Ministério do Desenvolvimento Regional e a Caixa Econômica Federal acerca deste Acórdão, destacando que o Relatório e o Voto que o fundamentam podem ser consultados por meio do endereço www.tcu.gov.br/acordaos; e
9.4. arquivar os presentes autos, nos termos do art. 250, I, c/c art. 169, V, do Regimento Interno deste Tribunal.

Representação em face de supostas irregularidades constantes do convênio que teve por objeto o recapeamento asfáltico do tipo TSS (tratamento superficial simples) com capa selante.

Segunda Câmara

Prefeitura Municipal de Palmeiras de Goiás - GO.

3. Representantes: Edivalci de Sousa Lemes (CPF XXX.705.361-XX) e José Ismar Alves de Morais (XXX.615.641-XX)

13.1. Ministros presentes: Ana Arraes (Presidente), Aroldo Cedraz e Raimundo Carreiro (Relator).
13.2. Ministro-Substituto convocado: Augusto Sherman Cavalcanti.
13.3. Ministro-Substituto presente: André Luís de Carvalho.

RAIMUNDO CARREIRO

Trata-se de representação, sem pedido de medida cautelar, formulada por Edivalci de Sousa Lemes e José Ismar Alves de Morais, vereadores do Município de Palmeiras de Goiás – GO, em face de supostas irregularidades constantes do Convênio 821404/2015, firmado entre a Prefeitura daquela municipalidade e o Governo Federal, que teve por objeto o recapeamento asfáltico do tipo TSS (tratamento superficial simples) com capa selante, com vigência de 29/12/2015 a 20/12/2019, com valor global de R$ 1.667.666,15 e valor de contrapartida de 432.816,15.
2.	Com fulcro no inciso I do § 3º do art. 1º da Lei 8.443/92, transcrevo a instrução, acorde, da Secretaria de Infraestrutura Urbana – SeinfraUrbana, a qual propõe conhecer da presente representação para, no mérito, considerá-la parcialmente procedente (peças 13 a 15) :
“Instrução Inicial de Representação sem Pedido de Cautelar
	A. Identificação do Processo

	TC Processo 033.543/2019-4
	Representação acerca de inconformidades em obras de pavimentação asfáltica em TSD com capa selante, com recursos provenientes do Convênio 821404/2015 firmado entre a Prefeitura do Município de Palmeiras de Goiás/GO e o Governo Federal. Conhecimento. Comunicação. Arquivamento. 

	Unidade Jurisdicionada
	Uasg

	Prefeitura Municipal de Palmeiras de Goiás/GO
	---

	Objeto

	Pavimentação asfáltica do referido município. 

	Representante
	.

	Edivalci de Sousa Lemes e José Ismar Alves de Morais – Vereadores (peça 1) .

	Há pedido de Sustentação Oral?
	
	Não.
	
	Número do Contrato
		
	Convênio 821404/2015 (peça 3, p. 1) 
	
	Vigência
	Valor 

	20/12/2019 (SICONV) 
	R$ 1.667.666,15 (valor global - SICONV) 

	Fase do Contrato

	Em execução.

	B. Alegações do Representante 

		Edivalci de Sousa Lemes e José Ismar Alves de Morais, vereadores do município de Palmeiras de Goiás/GO, encaminharam ao TCU em 17/9/2019, representação, constante da peça 1, que comunica inconformidades no serviço de recapeamento asfáltico em Tratamento Superficial Duplo – TSD com capa selante, no referido município, proveniente do Convênio 821404/2015, com recursos da Caixa Econômica Federal (peça 1, p. 1) .  
Os representantes alegam que o serviço de recapeamento realizado apresenta depressões, elevações pontuais e continuas, desprendimento de agregados da malha viária, dissipação de pó de brita nos locais e nos arredores das obras, buracos nas vias e o acúmulo de material rochoso nas sarjetas. 
Sendo assim, solicitou ao TCU que realizasse um estudo mais criterioso, para que seja verificado (i) qual o motivo da realização do recapeamento antes de ser executada a devida recuperação do pavimento existente e (ii) se o tipo de pavimentação escolhida para o recapeamento — o TSD (Tratamento Superficial Duplo, com capa selante) seria o mais indicado para vias de tráfego intenso (peça 1, p. 2) . 

	C. Exame de Admissibilidade

	Legitimidade do Autor

	O representante possui legitimidade para denunciar ilegalidades ou irregularidades perante o Tribunal?
 (Fundamento: art. 237, III, do Regimento Interno/TCU) 
	Sim

	Redação em Linguagem Compreensível

	A representação está redigida em linguagem clara e objetiva, contém nome legível, qualificação e endereço do representante?
 (Fundamento: art. 235 do Regimento Interno/TCU) 
	Sim

	Indício Concernente à Irregularidade ou Ilegalidade

	A representação encontra-se acompanhada do indício concernente à irregularidade ou ilegalidade apontada pelo autor?
 (Fundamento: art. 235 do Regimento Interno/TCU e art. 103, § 1º, da Resolução - TCU 259/2014) ) 
	Sim

	Competência do TCU

	A representação trata de matéria de competência do TCU?
 (Fundamento: art. 235 do Regimento Interno/TCU e art. 103, § 1º, da Resolução - TCU 259/2014) 
	Sim

	Interesse Público

	Os argumentos do autor indicam a possibilidade de existência de interesse público, caso restem comprovadas as supostas irregularidades apontadas na peça inicial.
 (Fundamento: art. 103, § 1º, da Resolução - TCU 259/2014) 
	Sim

	Análise quanto ao interesse público: Confirmadas as alegações do representante, há potencial risco de execução insatisfatória do contrato e a ocorrência de dano social e ao erário.

	Conclusão quanto ao Exame de Admissibilidade

	Presentes todos os requisitos de admissibilidade constantes nos arts. 235 e 237, III, do Regimento Interno/TCU, e no art. 103, § 1º, da Resolução - TCU 259/2014, a representação deve ser conhecida, para fins de comprovar a sua procedência.

	D. Exame Técnico

	Segundo a Resolução - TCU 259/2014, art. 106, estando presentes os requisitos de admissibilidade, deverá ser efetuado exame sumário acerca “do risco para a unidade jurisdicionada, da materialidade e relevância dos fatos noticiados na denúncia ou representação”. 
No presente caso, no entanto, é possível realizar desde logo o exame de mérito, motivo pelo qual abstém-se de realizar o exame sumário.
A representação reporta indícios de irregularidades na execução da obra de pavimentação asfáltica em TSD com capa selante, com investimento total de R$ 1.667.666,15, pela Prefeitura Municipal de Palmeiras de Goiás/GO. Para tanto, solicita ao TCU a realização de um estudo mais criterioso, para que seja verificado (i) qual o motivo da realização do recapeamento antes de ser executada a devida recuperação do pavimento existente e (ii) se o tipo de pavimentação escolhida para o recapeamento (TSD) seria o mais indicado para vias de tráfego intenso (peça 1, p. 2) 
Cabe destacar que em consulta ao Sistema de Gestão de Convênios e Contratos de Repasse do Governo Federal – Siconv (peça 11) a prefeitura solicita ao antigo Ministério das Cidades (cujas atribuições atualmente são contempladas pelo Ministério do Desenvolvimento Regional – MDR) a alteração do método construtivo do cônvenio.
Inicialmente a obra seria realizada com o tipo TSS – Tratamento Superficial Simples com capa selante, contudo em 2018 a prefeitura solicitou mudança para o método TSD – Tratamento Superficial Duplo. 
Vale registrar que a prefeitura demonstra no documento que pede essa alteração que o tipo ideal seria o CBUQ, no entanto o valor do empreendimento iria aumentar, tendo como estimativa o número de R$ 3.779.123,33 e isso tornaria muito onerosa a contrapartida do município, uma vez que o montante de repasse pactuado é de R$ 1.234.850,00.
Nesse sentido, o órgão se compromete em concluir a obra com recursos próprios, utilizando a metodologia TSD, sem alteração do valor final a ser repassado. Assim, o respectivo ministério acolhe os motivos expostos e autoriza a mudança.
Ademais, a documentação apresentada nos autos indica a atuação da prefeitura e da Caixa, não justificando a atuação desta Casa no momento. 
Isto porque, conforme consolidada jurisprudência deste Tribunal, a responsabilidade primária pela fiscalização da correta aplicação dos recursos federais transferidos mediante convênio é do órgão ou da entidade concedente, tendo lugar a ação do TCU, em regra, após a devida atuação do repassador, evitando-se duplicidade de esforços e supressão de responsabilidades.
Dessa forma, considerando a aplicação do princípio da não supressão dos elos da cadeia de controle e com fundamento no art. 106, § 3º, inciso I, da Resolução – TCU 259/2014, propõe-se que o processo seja arquivado e os fatos relatados levados ao MDR, concedente do Convênio 821404/2015, e à Caixa para conhecimento e adoção de providências de sua alçada. 

	E. Proposta de Encaminhamento
	
Em virtude do exposto, propõe-se:
conhecer da representação, com fundamento nos arts. 235 e 237, inciso III, do Regimento Interno deste Tribunal, para, no mérito, considerá-la parcialmente procedente;
comunicar aos representantes, à Prefeitura Municipal de Palmeiras de Goiás/GO, ao Ministério do Desenvolvimento Regional e à Caixa Econômica Federal da decisão que vier a ser proferida; e
arquivar o presente processo, com fundamento no art. 169, inciso V, do Regimento Interno deste Tribunal.” (Grifos no original) 
3.	É o relatório.

não há

Não atuou.

REPRESENTAÇÃO. CONVÊNIO 821404/2015. MUNICÍPIO DE PALMEIRAS DE GOIÁS. RECAPEAMENTO ASFÁLTICO. FISCALIZAÇÃO PRIMÁRIA. COMPETÊNCIA DO ÓRGÃO CONCEDENTE. PARCIAL PROCEDÊNCIA. ARQUIVAMENTO.

REPRESENTAÇÃO (REPR)

Secretaria de Fiscalização de Infraestrutura Urbana (SeinfraUrb).

Registro, inicialmente, que relato o presente processo em razão de sorteio realizado nos termos do art. 18-B da Resolução TCU 175/2005.	
2.	Conforme assentado no relatório precedente, trata-se de representação, sem pedido de medida cautelar, formulada por Edivalci de Sousa Lemes e José Ismar Alves de Morais, vereadores do Município de Palmeiras de Goiás – GO, em face de supostas irregularidades constantes do Convênio 821404/2015, firmado entre a Prefeitura daquela municipalidade e o Governo Federal, que teve por objeto o recapeamento asfáltico do tipo TSS (tratamento superficial simples) com capa selante, com vigência de 29/12/2015 a 20/12/2019, valor global de R$ 1.667.666,15, dentre os quais,                     R$ 1.234.850,00 são a título de repasse realizado por intermédio da Caixa Econômica Federal.
3.	Os representantes alegaram que o recapeamento levado a efeito apresenta diversas patologias tais como “depressões, elevações pontuais e contínuas”, sendo possível notarem-se “a formação de buracos nas vias e o acúmulo de material rochoso nas sarjetas”.
4.	Requereram ao TCU verificar se seria o caso de ter sido adotado o TSD (tratamento superficial duplo) , mais indicado para vias de tráfego intenso, em vez do TSS (tratamento superficial simples) .
5.	Examinado o feito, a SeinfraUrbana propôs conhecer da representação e, no mérito, considerá-la parcialmente procedente e determinar o arquivamento dos autos (peças 13 a 15) .
7.	Razão assiste à unidade instrutiva. Vejamos.
8.	A representação deve ser conhecida porquanto cumpre os requisitos de admissibilidade constantes no art. 87, § 2º, da Lei 13.303/2016, c/c os arts. 235 e 237, VII, do Regimento Interno deste Tribunal, e no art. 103, § 1º, da Resolução TCU 259/2014.
9.	Quanto ao mérito, considero a representação, conforme proposto pela SeinfraUrbana, parcialmente procedente.
10.	A Prefeitura de Palmeiras de Goiás requereu ao então Ministério das Cidades (atribuições absorvidas pelo atual Ministério do Desenvolvimento Regional) a alteração do método construtivo (TSS para TSD) , o que foi autorizado pelo concedente, mantendo-se o mesmo valor de repasse (peça 11) .
11.	Quanto a este ponto, portanto, nenhuma providência há de ser exarada pelo TCU no momento.
12.	Semelhantemente, no que se refere às supostas patologias apresentadas no recapeamento asfáltico, consigno que os elementos acostados aos autos evidenciam a atuação da Prefeitura bem como da Caixa Econômica Federal. Com efeito, consta da peça 12, que a última mediação do objeto ocorreu em 13/11/2019.
13.	Dessarte, não estando omissos os órgãos envolvidos no ajuste, inexiste razão jurídica bastante a implicar a atuação imediata desta Corte, porquanto a responsabilidade primária pela fiscalização da boa e regular aplicação dos recursos federais cabe ao órgão concedente de modo a evitar supressão de responsabilidade ou instância de controle. 
14.	Pertinentes, portanto, os encaminhamentos propostos pela SeinfraUrbana.
15.	Ante o exposto, acolho a proposta da unidade instrutiva, a qual integra as presentes razões de decidir, e voto no sentido de que seja adotado o Acórdão que ora submeto a este Plenário.
TCU, Sala das Sessões Ministro Luciano Brandão Alves de Souza, em 18 de fevereiro de 2020.
RAIMUNDO CARREIRO 
Relator